臺灣高等法院民事判決
110年度上字第661號
上  訴  人  李玉鳳  
訴訟代理人  王琛博律師
            黃耕鴻律師
被上訴人    曾寶珠  
訴訟代理人  陳宜新律師

上列當事人間債務人異議之訴事件，上訴人對於中華民國110年3
月25日臺灣新北地方法院108年度訴字第3536號第一審判決提起
上訴，本院於111年1月5日言詞辯論終結，判決如下：
    主      文
原判決關於命撤銷原法院一○八年度司執字第一四六九九五號清
償票款強制執行事件逾新臺幣參佰貳拾萬元部分之強制執行程序
暨訴訟費用之裁判均廢棄。
上開廢棄部分，被上訴人在第一審之訴駁回。
其餘上訴駁回。
第一、二審訴訟費用由上訴人負擔二分之一，餘由被上訴人負擔
。
    事實及理由
一、被上訴人主張：兩造因合資購買附表一編號⒈至⒊所示房地（
    下合稱甲房地）之債權債務糾紛，於民國94年6月20日在臺
    北縣板橋市（現改制為新北市板橋區）調解委員會成立調解
    ，並簽署94年民調字第837號調解書（下稱系爭調解書），
    約定伊應償還上訴人新臺幣（下同）722萬元（下稱甲債務
    ）。上訴人於108年間以系爭調解書為執行名義，向原法院
    聲請強制執行600萬元（案列108年度司執字第146995號，下
    稱系爭執行事件），惟伊於系爭調解書作成後，已陸續清償
    如附表二所示款項計663萬元，爰依強制執行法第14條第1項
    規定提起債務人異議之訴，請求撤銷系爭執行事件超過59萬
    元範圍所為之執行程序等語。
二、上訴人則抗辯：
  ㈠兩造前曾共同投資不動產，由被上訴人擇定投資標的及兩造
    應出資金額。被上訴人會就該投資案簽署簽定字據及與伊交
    付之投資款同額本票予伊收執，做為雙方合作之憑據，待投
    資標的賣出分潤後，再由被上訴人取回簽定字據及本票。
　㈡兩造前就甲房地之投資款爭議簽訂系爭調解書，惟被上訴人
    就甲債務僅清償如附表二編號⒈、⒉所示之122萬元，餘款迄
    未清償；附表二編號⒊、⒋所示款項係被上訴人為清償泥作工
    程之欠款而交付，與甲債務無關。
　㈢兩造共同投資之標的除甲房地外，尚有附表一編號⒋、⒌所示
    房地（下合稱乙房地）之投資款尚未結算，被上訴人雖針對
    伊就乙房地之投資款簽發本票予伊收執，然始終未清償票款
    及投資款（下稱乙債務），僅於95年3月22日提供其所有新
    北市○○區○○路000號2樓、2 樓之1房屋及坐落基地（下合稱
    丙房地），予伊設定第三順位擔保債權額500萬元之最高限
    額抵押權（下稱系爭抵押權），做為乙債務之擔保。被上訴
    人於同年4月21日出售丙房地後給付伊180萬元（即附表二編
    號⒌所示款項），乃清償乙債務，亦與甲債務無關等語。
三、原審為被上訴人勝訴之判決，即判決系爭執行事件之強制執
    行程序，於執行債權額超過59萬元部分應予撤銷。上訴人提
    起上訴，聲明為：㈠原判決廢棄；㈡被上訴人在第一審之訴駁
    回。被上訴人則答辯聲明：上訴駁回。　　
四、兩造不爭執之事項：
　㈠兩造因共同投資甲房地之金錢債務糾紛，於94年6月20日成立
    調解並簽署系爭調解書（見原審卷㈠第111-112頁），約定被
    上訴人應給付上訴人722萬元（即甲債務）。
　㈡被上訴人於94年7月11日、同年月19日各匯款110萬元、12萬
    元予上訴人清償甲債務（見原審卷㈠第113-115頁、本院卷第
    97頁）。
　㈢被上訴人另已給付上訴人如附表二編號⒊至⒌所示款項（見原
    審卷㈠第15、17、448頁、本院卷第97頁）。
　㈣被上訴人於95年3月22日以其所有丙房地予上訴人設定系爭抵
    押權（見原審卷㈠第121-135頁申登資料、第195、291頁異動
    索引）。
　㈤被上訴人於95年4月21日將丙房地售予他人，約定價金1,650
    萬元。付款方法為：第一期款100萬元，簽約日支付；第二
    期款250萬元，95年4月24日支付；第三期款尾款1,300萬元
    （見原審卷㈡第53-58頁不動產買賣契約書，下稱系爭契約書
    ）。
　㈥上訴人於95年4月24日取得被上訴人交付面額180萬元之支票1
    紙（見原審卷㈠第425、448頁）、簽立債務清償證明書（下
    稱系爭清償證明書，見原審卷㈠第19頁）。被上訴人於同日
    將丙房地第二順位抵押權、系爭抵押權之登記塗銷（見原審
    卷㈡第25-32頁申登資料；原審卷㈠第195、295頁異動索引）
    。
　㈦上訴人於108年11月20日以系爭調解書為執行名義，向原法院
    民事執行處聲請於執行債權600萬元範圍內對被上訴人為強
    制執行（即系爭執行事件，見本院卷第331頁強制執行聲請
    狀）。　
五、按執行名義成立後，如有消滅或妨礙債權人請求之事由發生
    ，債務人得於強制執行程序終結前，向執行法院對債權人提
    起異議之訴，為強制執行法第14條第1項前段所明定。查上
    訴人係以系爭調解書為執行名義，向原法院聲請強制執行甲
    債務中之600萬元（參見兩造不爭執之事項㈦）。被上訴人提
    起本件債務人異議之訴，乃以其於簽署系爭調解書後，已清
    償甲債務中之663萬元，剩餘債權額僅59萬元等語為其論據
    。本院基於下列事證，認被上訴人於簽署系爭調解書後，僅
    清償甲債務中之402萬元，尚有320萬元未償：
　㈠兩造均同認被上訴人於簽署系爭調解書後，已就甲債務清償
    如附表二編號⒈、⒉所示之122萬元（參見兩造不爭執之事項㈡
    ）。
　㈡被上訴人主張其另就甲債務對上訴人清償如附表二編號⒊、⒋
    所示款項計41萬元，業據提出匯款單為證（見原審卷㈠第15
    、17頁）。上訴人坦認受領該41萬元之事實，其固抗辯該等
    款項係被上訴人為清償泥作工程欠款而交付，然為被上訴人
    所否認，上訴人並未舉證證明其對被上訴人確有該泥作工程
    款債權存在，所辯難認屬實，應以上訴人所稱前開款項係為
    清償甲債務而交付等語為可採。
　㈢上訴人亦自認已受領附表二編號⒌所示180萬元之事實，但辯
    稱該筆款項係用以清償乙債務，而非清償甲債務云云。經查
    ：
　⒈針對系爭抵押權設定之緣由，上訴人於本院陳稱：伊和被上
    訴人合作投資之房地，通常兩三個月就可以賣出結算利潤，
    但甲房地拖很久賣不出去，伊有很多仲介的朋友說可以幫伊
    賣，有一個朋友自己去調甲房地謄本，發現甲房地被拿去抵
    押借款。因伊個性比較保守，當初伊同意和被上訴人一起投
    資不動產，有約定好投資標的都不能去貸款，沒想到被上訴
    人騙伊，伊就針對甲房地去提刑事詐欺告訴，伊打電話跟被
    上訴人說，被上訴人就提議去調解，後來調解成立，伊就去
    把詐欺案件取消。當初去調解，伊手上還持有乙房地投資案
    被上訴人簽的本票，因為被上訴人在92年間另外找伊去看一
    間板橋忠孝路的房地，伊同意一起投資，但被上訴人針對這
    間房子，一直沒有叫伊出投資款，伊想說乙房地投資案的本
    票債務正好可以抵板橋忠孝路房子的投資款，所以針對該等
    本票沒有一起去調解。但調解成立以後，被上訴人針對甲債
    務只付了第一期款122萬元，後續的錢都沒有付，伊想到還
    有乙房地投資案的本票，被上訴人還沒有和伊結算，而當時
    被上訴人已經人間蒸發，伊就拿了乙房地投資案的本票去找
    被上訴人的好朋友許德永，想要透過許德永聯絡被上訴人，
    那時有和許德永聊到被上訴人曾經找伊去看板橋忠孝路的房
    子。許德永是代書，在伊去找許德永後幾天，許德永跟伊說
    板橋忠孝路的房子還在被上訴人名下，被上訴人想要賣這間
    房子來還伊錢，還說這間房子可以讓伊設定抵押權500萬元
    ，後來伊就把證件給許德永，讓他去辦抵押權設定。設定前
    伊只有給許德永看乙房地投資案的本票，設定金額500萬元
    是許德永講的，文件也是許德永寫的，伊也不知道是針對哪
    些本票設定抵押權等語（見本院卷第150-152頁）。被上訴
    人則稱：乙房地投資案的債務伊已經清償，但時間太久，伊
    已忘記清償方式。至於系爭抵押權設定之事並非伊主動提及
    ，是許德永自己跟上訴人這樣說，然後才來找伊，要求伊把
    丙房地給上訴人設定抵押，伊也同意，設定抵押權是為了就
    甲債務還未清償部分提供擔保，擔保債權金額是許德永他們
    講的，伊也不知道為何要寫500萬元，當時伊也不懂等語（
    見本院卷第154頁）。綜合兩造陳述內容，可知關於系爭抵
    押權之設定，兩造係聽從許德永之建議辦理相關手續，並非
    當面議定抵押權擔保範圍、擔保債權金額等事項，堪認兩造
    對於系爭抵押權究係做為甲債務或乙債務之擔保，主觀認知
    並非一致。
　⒉上訴人辯稱被上訴人於95年4月24日辦理系爭抵押權塗銷手續
    當天所交付之180萬元，係清償乙債務而非甲債務，無非以
    其主觀認定系爭抵押權係乙債務之擔保為據。然對於一人負
    擔數宗債務而其給付之種類相同者，如清償人所提出之給付
    ，不足清償全部債額時，由清償人於清償時，指定其應抵充
    之債務，民法第321條定有明文。被上訴人於95年4月24日向
    上訴人清償180萬元時，主觀上既不認為其除甲債務外，另
    對上訴人負有乙債務，則其主張該180萬元係指定清償甲債
    務（見原審卷㈢第61頁），應可信實。準此，雖上訴人無法
    提出被上訴人就乙債務簽發之本票正本，但仍持有被上訴人
    就乙債務簽署之簽定字據正本（見原審卷㈢第121、123頁）
    ，並經本院及被上訴人當庭確認屬實（見本院卷第244頁）
    ，依民法第325條第3項「債權證書已返還者，推定其債之關
    係消滅」之反面解釋，堪認上訴人主張被上訴人尚未清償乙
    債務，尚非無憑，但亦無從認定該180萬元係用以清償乙債
    務。
  ㈣被上訴人又稱其另就甲債務清償如附表二編號⒍、⒎所示之款
    項計320萬元，主張略以：其於出售丙房地後，以買方支付
    之第一期價金對上訴人清償88萬元，並以第二期價金清償23
    2萬元，另交付180萬元支票（即附表二編號⒌所示款項），
    合計共清償500萬元云云（見原審卷㈢第62頁），並提出系爭
    清償證明書為證。上訴人固不爭執確有簽署系爭清償證明書
    ，惟否認除前述180萬元外，另受領如附表二編號⒍、⒎所示
    之款項計320萬元。經查：
　⒈兩造均同認系爭抵押權係被上訴人為擔保雙方因共同投資房
    地產所生債務而設定，前已詳論。惟系爭清償證明書明載：
    「查曾寶珠前向本人設定抵押權在案，茲以『所借款項』業已
    全部清償，原設定之抵押權應全部塗銷，特給此證」等語（
    見原審卷㈠第19頁），顯誤認系爭抵押權係借款債務之擔保
    ，而未真實反應兩造間之債權債務爭議內容，系爭清償證明
    書內容之真實性，顯有疑問。上訴人辯稱系爭清償證明書係
    因被上訴人要出售丙房地還款，伊為配合塗銷系爭抵押權始
    簽立之權宜作法，不能做為被上訴人確實清償500萬元之證
    明等語，應非子虛。
　⒉再者，被上訴人陳稱其出售丙房地後，所得價金扣掉貸款，
    剩餘款項拿180萬元支票還給上訴人，另還第二順位抵押權
    人許德永18萬元，另外拿88萬元現金、232萬元還給上訴人
    （見本院卷第154頁）；又稱丙房地出售後的價金，扣除銀
    行貸款後，剩餘的錢伊都沒有拿到，都是代書蕭琪琳分配給
    伊債權人；其中16萬付給蕭琪琳的仲介費，剩下來的錢清償
    對許德永及上訴人的債務（見本院卷第155頁），均表明其
    對上訴人清償500萬元，資金來源為出售丙房地所得價金。
    惟上訴人出售丙房地之價金為1,650萬元，以價金代償房貸
    之數額則為12,118,789元，有蕭琪琳於原審作證時提出之系
    爭契約書、匯款委託書可佐（見原審卷㈡第48、54、67頁）
    。而前開價金扣除房貸之餘額僅4,381,211元（16,500,000－
    12,118,789＝4,381,211），再扣除蕭琪琳受領之仲介費及清
    償許德永之款項，餘款與500萬元有明顯差距，足證被上訴
    人陳稱以出售丙房地所得價金清償上訴人500萬元乙節，並
    非事實。
　⒊況系爭契約書特約事項明載：「一、備證時買方配合開立銀
    行本票二張及現金貳拾萬元，支票第一張伍拾萬元，第二張
    壹佰捌拾萬元。二、備證款先交地政士會同至地政事務所交
    二、三順位債權人後立刻塗銷」等語（見原審卷㈡第58頁）
    ，顯係約定以備證款（即第二期款）250萬元代償丙房地第
    二、三順位抵押權人之債權，並於代償當日辦理第二、三順
    位抵押權塗銷手續。此與上訴人就其簽署系爭清償證明書之
    經過陳稱：在抵押權設定後，許德永曾經跟伊說抵押物已經
    賣掉了，可以還伊250萬元左右，後來許德永約伊去板橋地
    政事務所，叫伊帶著印鑑章，當天伊是在地政事務所簽系爭
    清償證明書，那時候伊看到許德永有帶兩張支票來，一張18
    0萬元，一張50萬元，伊本來以為兩張支票都是要給伊，但
    許德永說被上訴人也有欠他錢，50萬的支票是要給許德永的
    等語（見本院卷第153頁），互核一致，尤徵被上訴人稱出
    售丙房地所得第二期價金250萬元，扣除給付許德永之18萬
    元，餘款232萬元均用以對上訴人為清償云云，乃臨訟杜撰
    之說詞，要無可取，且適足以做為上訴人出具系爭清償證明
    書，實際上並未受償500萬元之證明。從而，被上訴人主張
    其另就甲債務對上訴人清償如附表二編號⒍、⒎所示之320萬
    元，不足採信。
　⒋至上訴人另提出被上訴人於訴訟外，與其所委任律師洽談和
    解時之錄音光碟及譯文（見本院卷第167-230頁），欲證明
    被上訴人當時已承認上訴人雖簽署系爭清償證明書，但實際
    上並未受償500萬乙節。惟上訴人雖出具系爭清償證明書，
    然實際上並未受償500萬元，業經本院認定如上，且按調解
    程序中當事人所為之陳述或讓步，於調解不成立後之本案訴
    訟，不得採為裁判之基礎，民事訴訟法第422條定有明文；
    又於言詞辯論時試行和解未成立者，當事人一造在試行和解
    時所為讓步之表示，並非訴訟標的之捨棄或認諾，尚且不得
    本於認諾而為被告敗訴之判決（參見最高法院28年上字第10
    58號判例），遑論訴訟外未成立之和解。前開錄音譯文係上
    訴人持系爭調解書對被上訴人為強制執行後，被上訴人為免
    遭實施查封、揭示封條而與上訴人委任律師進行協商之內容
    ，依上開說明，被上訴人於協商過程所為之陳述應不得採為
    裁判之基礎，故該錄音譯文於本件尚難採為有利上訴人之認
    定，而兩造關於該錄音譯文有無證據能力、是否屬不得在二
    審提出之新攻擊防禦方法等爭議，即無論斷之必要，併予指
    明。
　㈤被上訴人又稱其本欲依原審判決結果，就甲債務對上訴人清
    償剩餘之59萬元，因上訴人拒收，其已於110年6月28日辦理
    清償提存，業據提出提存書為證（見本院卷第97、111頁）
    ，且為上訴人所不爭，應認已生清償效力。
  ㈥綜上，堪認被上訴人就甲債務業已清償402萬元（110萬＋12萬
    ＋16萬＋25萬＋180萬＋59萬＝402萬），尚餘320萬元未償（722
    萬－402萬＝320萬）。故上訴人僅得在320萬元範圍內持系爭
    調解書對被上訴人為強制執行，系爭執行事件逾320萬元之
    執行程序即乏憑據，應予撤銷。
六、綜上所述，被上訴人依強制執行法第14條第1項規定，請求
    撤銷系爭執行事件逾320萬元部分之執行程序，為有理由，
    應予准許；逾此範圍之請求，則無理由，應予駁回。原審就
    上開不應准許部分，為上訴人敗訴之判決，自有未洽。上訴
    意旨就該部分指摘原判決不當，求予廢棄改判，為有理由，
    應由本院予以廢棄，改判如主文第2項所示。至於上開應准
    許部分，原審為上訴人敗訴之判決，並無不合，上訴人猶執
    陳詞指摘原判決此部分不當，求予廢棄，為無理由，應駁回
    其上訴。
七、本件事證已臻明確，兩造其餘之攻擊或防禦方法及所用之證
    據，經本院斟酌後，認為均不足以影響本判決之結果，爰不
    逐一論列，併此敘明。
八、據上論結，本件上訴為一部有理由、一部無理由，爰判決如
    主文。
中　　華　　民　　國　　111 　年　　1 　　月　　26　　日
                  民事第十二庭  
                      審判長法  官  陳秀貞
                            法  官  蔡世芳
                            法  官  陳婷玉

附表一： 
 編號   兩造共同投資標的 被上訴人就上訴人所交付投資款簽發之本票       本票票號 發票日 本票金額  卷證索引 甲 房地 ⒈ 新北市○○區○○路000巷00弄0000號1、2樓及坐落基地 TH077085  93年3月31日 1,870,200元 原審卷㈠第439、441頁  ⒉ 新北市○○區○○路000巷0號10樓及坐落基地 TH0000000 93年6月19日 1,920,000元 原審卷㈠第439、443頁  ⒊ 新北市○○區○○路000號4樓及坐落基地 TH0000000 93年10月11日 3,899,000元 原審卷㈠第439、445頁 乙 房 地 ⒋ 新北市○○區○○路000號2樓及坐落基地 CH635451 92年2月19日  1,467,500元 原審卷㈠第429頁、卷㈢第121頁  ⒌ 新北市○○區○○路0段000巷00弄00號1樓及坐落基地 TH003993 92年4月2日  1,665,000元 原審卷㈠第429頁、卷㈢第123頁 

附表二：
編號 清償日 清償方式、金 額 卷證索引 ⒈ 94年7月11日 匯款110萬元 原審卷㈠第114頁 ⒉ 94年7月19日 匯款12萬元 原審卷㈠第115頁 ⒊ 94年9月20日 匯款16萬元 原審卷㈠第15頁 ⒋ 95年3月24日 匯款25萬元 原審卷㈠第17頁 ⒌ 95年4月24日 交付面額180萬元支票 原審卷㈠第448、19頁 ⒍ 95年4月間 交付現金88萬元  ⒎ 95年4月間 代書轉交232萬元   合計 663萬元  

正本係照原本作成。
如不服本判決，應於收受送達後20日內向本院提出上訴書狀，其
未表明上訴理由者，應於提出上訴後20日內向本院補提理由書狀
（均須按他造當事人之人數附繕本）上訴時應提出委任律師或具
有律師資格之人之委任狀；委任有律師資格者，另應附具律師資
格證書及釋明委任人與受任人有民事訴訟法第466 條之1第1項但
書或第2項所定關係之釋明文書影本。如委任律師提起上訴者，
應一併繳納上訴審裁判費。
中　　華　　民　　國　　111 　年　　1 　　月　　26　　日

  　　　　　　　　　　　　　書記官  陳盈璇